【裁判字號】    99,上易,399
【裁判日期】    991130
【裁判案由】    拆屋還地
【裁判全文】
臺灣高等法院臺中分院民事判決         99年度上易字第399號
上  訴  人
兼被選定人  江大慧
訴訟代理人  陳明暉律師
被  上訴人  謝蓮珠
被  上訴人  李秀麗
前列二人共同
訴訟代理人  胡達仁律師
上列當事人間請求拆屋還地事件，上訴人對於民國 99年8月31日
臺灣臺中地方法院99年度訴字第11號第一審判決提起上訴，本院
於99年11月16日言詞辯論終結，判決如下：
    主  文
上訴駁回。
第二審訴訟費用由上訴人負擔。
    事實及理由
一、按民事訴訟法第41條規定：「多數有共同利益之人，不合於
    前條第 3項所定者，得由其中選定一人或數人，為選定人及
    被選定人全體起訴或被訴（第 1項）。訴訟繫屬後，經選定
    前項之訴訟當事人者，其他當事人脫離訴訟（第 2項）。」
    同法第42條亦規定：「前條訴訟當事人之選定及其更換、增
    減，應以文書證之。」又選定當事人之制，旨在求取共同訴
    訟程序之簡化，苟多數當事人所主張之主要攻擊或防禦方法
    相同，已足認有簡化訴訟程序之作用，而具有法律上之共同
    利益，即得由其中選定一人或數人為全體起訴或被訴，初不
    以對訴訟標的必須合一確定者為必要（參見最高法院87年度
    台上字第2917號判決意旨）。本件被上訴人謝蓮珠起訴時原
    以「江大慧」為單一被告，嗣於 99年7月20日言詞辯論期日
    當庭具狀追加「江大統、江大昭、江大慈、江大暉、疏邦傑
    、疏冠智、疏淑媛」等 7人為共同被告，而被告「江大統、
    江大昭、江大慈、江大暉、疏邦傑、疏冠智、疏淑媛」等 7
    人旋於99年8月4日具狀共同選定「江大慧」為選定當事人，
    亦有該共同聲明狀為證，查：江大慧及江大統、江大昭、江
    大慈、江大暉、疏邦傑、疏冠智、疏淑媛等 7人均為江虎臣
    之法定繼承人，因江虎臣已死亡，江大慧、江大統、江大昭
    、江大慈、江大暉、疏邦傑、疏冠智、疏淑媛等 8人均應繼
    承江虎臣所遺之一切權利義務，故江大慧、江大統、江大昭
    、江大慈、江大暉、疏邦傑、疏冠智、疏淑媛等 8人就本件
    訴訟具有法律上之共同利益，江大統、江大昭、江大慈、江
    大暉、疏邦傑、疏冠智、疏淑媛等 7人依前揭民事訴訟法第
    41條第 1項規定具狀共同選定江大慧為選定當事人，即無不
    合，應予准許。另被告江大統、江大昭、江大慈、江大暉、
    疏邦傑、疏冠智、疏淑媛等 7人於選定當事人後，依前揭民
    事訴訟法第41條第2項規定，應自 99年8月4日起脫離本件訴
    訟，但本件判決效力應及於選定人之江大統、江大昭、江大
    慈、江大暉、疏邦傑、疏冠智、疏淑媛等 7人，乃屬當然。
    又被上訴人江大慧上訴，已陳明係包括為選定人全體上訴，
    （本院卷第55頁反面）其上訴之效力，自及於選定人全體。
二、被上訴人主張：坐落台中縣太平市○○○段第172、173、17
    3之1、174地號土地原由訴外人蕭仁祺於81年9月間向訴外人
    富豪投資開發股份有限公司(下稱富豪公司)價購取得，並信
    託登記在訴外人賴銀練名下，嗣訴外人蕭仁祺於 82年6月30
    日將上開土地轉售予訴外人洪暹，仍信託登記在訴外人賴銀
    練名下，被上訴人謝蓮珠於95年間經法院拍賣取得系爭土地
    ，被上訴人李秀麗再於 99年3月24日再以買賣為原因取得系
    爭土地所有權，均有系爭土地登記謄本可憑。又訴外人蕭仁
    祺取得上開土地後，前因訴外人富豪公司交付管業之前手江
    虎臣擔任現場管理員，以其投資訴外人富豪公司取得股權為
    由，而在上開土地建築房屋即門牌號碼台中縣太平市○○路
    大湖巷56號（下稱56號房屋）使用，訴外人蕭仁祺乃於81年
    7 月31日與江虎臣達成協議，由訴外人蕭仁祺給付江虎臣新
    台幣（下同）100 萬元，以承受江虎臣先前投資訴外人富豪
    公司之權利，江虎臣則同意遷離占用之上開土地，並拋棄其
    占用上開土地而興建房屋之其他權利，此有訴外人蕭仁祺與
    江虎臣簽立之協議書、住屋遷離切結書及如數受領款項之收
    據可證。詎江虎臣受領上開款項，仍繼續占有使用系爭土地
    （174地號土地事後因分割增加174之1、174之 2地號土地）
    ，拒絕遷讓返還予訴外人蕭仁祺。事後訴外人洪暹價購取得
    上開土地後，屢次催請江虎臣遷讓亦未獲置理。訴外人洪暹
    於86年間委請價購土地之另一合夥人陳深池（即被上訴人李
    秀麗之夫）向台中縣太平市公所聲請調解，亦無結果。迄至
    95年間被上訴人謝蓮珠取得系爭土地後，因江虎臣死亡，其
    子女即上訴人江大慧等人竟仍繼續占有系爭土地，被上訴人
    謝蓮珠委由陳深池再與上訴人進行調解，上訴人仍拒絕搬遷
    ，而系爭土地上如原判決附圖所示之建物為江虎臣建造，江
    虎臣死亡後，應由包括上訴人在內之全體繼承人所繼承。再
    上訴人就占有使用系爭土地欠缺法律上正當權源，爰依民法
    第767條第1項規定請求上訴人應將坐落系爭土地如原判決附
    圖所示之地上物拆除，並將系爭土地返還予被上訴人李秀麗
    。又上訴人繼續占有使用系爭土地，獲得相當於租金之利益
    ，乃依民法第179條規定及最高法院61 年台上字第1695號判
    例意旨，請求上訴人返還該利益，而該利益之計算，依土地
    法第105條準用第97條第1項規定，應以土地及其建築物申報
    總價年息百分之10為限，因上訴人占有系爭土地面積約2500
    平方公尺，系爭土地申報地價為每平方公尺 390元，上訴人
    每個月應給付被上訴人謝蓮珠8125元（計算式：2,500390
    10%12＝8,125)，自94年 1月1日起至98年12月31日止，
    共60個月，上訴人應給付被上訴人謝蓮珠相當於租金之不當
    得利為48萬7500元（計算式：8,12560＝487,500）。另被
    上訴人李秀麗於99年 3月24日取得系爭土地所有權，上訴人
    應自99年3月24日起至返還系爭土地之日止，仍以 2500平方
    公尺計算，按月給付被上訴人李秀麗以每平方公尺依當年期
    公告地價年息百分之10除以12計算之相當於租金之不當得利
    ，為此提起本訴等情。並求為命(一)上訴人應將坐落系爭土地
    如原判決附圖所示之地上物拆除，並將系爭土地返還予被上
    訴人李秀麗。(二)上訴人應給付被上訴人謝蓮珠48萬7500元，
    及自起訴狀繕本送達翌日起至99年 3月23日止，按年息百分
    之5計算之利息。(三)上訴人應自99年3月24日起至返還系爭土
    地之日止，以2500平方公尺計算，按月給付被上訴人李秀麗
    以每平方公尺依當年期公告地價年息百分之10除以12計算之
    相當於租金之不當得利。(四)願供擔保，請准宣告假執行之判
    決。
三、上訴人則以下列各點抗辯，並求為判決駁回被上訴人之訴及
    假執行之聲請，如受不利判決，願供擔保，請准宣告免予假
    執行：
  (一)訴外人蕭仁祺與江虎臣訂立協議書要求搬遷之標的係「 4號
    」房屋（坐落同段171之7地號土地），與上訴人目前居住使
    用之56號房屋（坐落系爭 174地號土地），並非同一標的，
    且江虎臣亦已依協議書約定自 4號房屋搬遷履行完畢，被上
    訴人指稱江虎臣違約佔用土地云云，即非事實。
  (二)江虎臣除投資富豪公司外，尚擔任富豪公司土地管理專員，
    管理同段 171之7、172、172之1、173、173之1、174地號等
    多筆土地，江虎臣另支付100萬元，富豪公司於 78年4月1日
    將系爭174地號土地典押予江虎臣，並於78年4月12日將系爭
    174地號土地設定抵押權予江虎臣，故江虎臣取得系爭174地
    號土地之使用權。江虎臣於 79年6月出資建造56號房屋，並
    種植樟樹、松樹、榕樹及各種果樹，該房屋之稅捐及水電亦
    由江虎臣繳納，江虎臣死亡後，已由上訴人繼承及所有，故
    上訴人之占有具有合法權源。另被上訴人因拍賣取得系爭17
    4 地號土地，而法院拍賣公告已註明土地上之房屋及果樹為
    江虎臣所有，被上訴人接受該拍賣條件應買，在被上訴人未
    依法價購房屋及果樹前，上訴人基於上開典權之約定，自屬
    有權占有，並為房屋所有權人及砍伐樹木之權利人，被上訴
    人主張上訴人為無權占有，即無理由。
  (三)訴外人蕭仁祺於81年7月30日以100萬元與江虎臣簽訂同意搬
    遷協議書，依其文義及第 1點所述之全部投資，應指江虎臣
    於78年4月4日擔任富豪公司管理專員職務之全部債權憑證投
    資100萬元，且同意搬遷之標的為因管理職務必要居住之4號
    房屋，故基於典押契約之權利，江虎臣就系爭 174地號土地
    應已取得典權及不定期租賃契約之權利，其放棄管理職務後
    搬回56號房屋，乃為當然，並無被上訴人所稱拒不搬遷之理
    。又上開協議書之立約人及見證人均非被上訴人等相關人，
    立約當事人之真意除按協議書之文義判斷外，自應依一般社
    會生活經驗法則探究事實之本質，被上訴人僅憑該協議書內
    容即認定江虎臣就系爭 174地號土地已無其他權利，並作有
    利於己之解釋，混淆事實，並逕行為地上物果樹及雜樹之砍
    伐，實已侵害上訴人因繼承取得之權利。
  (四)系爭174地號土地於95年1月間遭抵押權人台中縣大里市農會
    聲請法院拍賣，而台中縣大里市農會係於83年1月6日設定抵
    押權，當時56號房屋即已存在，故可推知抵押權人願接受該
    地上物之負擔，應類推適用民法第 876條法定地上權規定，
    基於社會經濟之公益及抵押權人合理利益之維護，抵押權人
    既預見56號房屋在土地上有利用權存在，並以該房屋可能繼
    續存在，作為抵押物價值之評價標準，即應由上訴人取得對
    系爭174地號土地之法定地上權，故上訴人占有使用系爭174
    地號土地具有合法權源。
  (五)江虎臣支付100萬元予富豪公司，富豪公司同意將系爭174地
    號土地典押予江虎臣，因江虎臣不諳法律規定而未辦理典權
    登記，依典權契約與不動產租賃契約均具有不動產使用收益
    之特性，江虎臣支付相當於租金之典價 100萬元，若江虎臣
    及富豪公司知悉典權設定無效，即欲訂立不動產租賃契約，
    故依民法第 112條規定，即使典權設定無效，不動產租賃契
    約仍為有效。另江虎臣既占有使用收益系爭 174地號土地暨
    建築房屋，亦屬租用基地建築房屋之租賃契約。故被上訴人
    謝蓮珠經由法院拍賣標得系爭174地號土地，其取得系爭174
    地號土地所有權為繼受取得，依民法 425條買賣不破租賃規
    定，上訴人自得基於基地租賃契約主張該租賃契約具有物權
    效力。另被上訴人謝蓮珠於98年12月31日將系爭土地所有權
    移轉予被上訴人李秀麗部分，上訴人得依民法第426條之2規
    定主張依同樣條件優先承買之權，而被上訴人謝蓮珠出賣系
    爭 174地號土地時，從未以書面通知上訴人上情，被上訴人
    謝蓮珠與李秀麗間就系爭土地所為之所有權移轉登記自不得
    對抗上訴人。
  (六)江虎臣於 78年4月1日支付100萬元予富豪公司，而系爭 174
    地號土地於81年間之公告現值為每平方公尺60元，系爭 174
    地號土地面積為2500平方公尺，換算當時公告現值為15萬元
    ，故江虎臣支付金額足以購買系爭 174地號土地，但因江虎
    臣不具有自耕農身分，遂與富豪公司達成典權協議。從而被
    上訴人依法院拍賣公告得知56號房屋及果樹為江虎臣所有，
    藉不點交狀態以 770萬元之低價買受，事後強行要求拆屋還
    地，濫用土地所有權人身分，將系爭土地上價值逾千萬元之
    果樹砍除，即有違反民法第148條權利濫用禁止之法理。
  (七)被上訴人提出相當於租金之不當得利部分，依土地法第 105
    條準用第97條規定，係以「土地申報地價」計算，而系爭17
    4地號土地歷年申報地價均在每平方公尺 50元左右，於最新
    期99年1月係每平方公尺 48元，故被上訴人計算租金部分，
    每月應為1,000元（計算式：2,5004810%12＝1,000）
    ，始為合理。
  (八)依富豪公司出具之典押憑證，該憑證使用之「典押」 2字，
    並非法律用語，亦非我國民法物權編明定之物權，何況當時
    亦未辦理任何物權登記，其法律意義並非「典權」，亦非「
    抵押權」甚明。
  (九)依富豪公司出具之典押憑證，其本意應係江虎臣支付 100萬
    元保證金予富豪公司，富豪公司則將系爭 174地號土地交付
    江虎臣管理使用，俟將來返還土地時，再由富豪公司返還10
    0萬元予江虎臣，即江虎臣管理使用系爭174地號土地期間，
    富豪公司取得該100萬元之使用利益，故「典押」即具有「
    使用收益（典）」及「擔保（押）」之意，江虎臣為使用收
    益系爭174地號土地而交付之保證金100萬元，其性質相當於
    租賃關係之押租金，又因富豪公司將來須以同數額之 100萬
    元返還予江虎臣，亦可視為江虎臣以富豪公司使用該 100萬
    元可獲得之利益（利息），作為其使用系爭 174地號土地之
    對價(租金)，此與土地法第 97條第1項規定「以現金作為租
    賃之擔保者，其現金利息視為租金之一部」之文義相符。準
    此，上開典押憑證，應解釋為富豪公司與江虎臣間就系爭17
    4 地號土地之使用收益成立租賃關係，且因當時雙方未約定
    使用期限，故應為不定期租賃關係。又系爭 174地號土地前
    經訴外人蕭仁祺於 81年9月間向富豪公司價購取得，再於82
    年 6月30日轉售予訴外人洪暹，並信託登記在訴外人賴銀練
    名下，嗣於95年間由被上訴人謝蓮珠經由法院拍賣取得後，
    再於 99年3月24日以買賣為原因移轉登記予被上訴人李秀麗
    名下，則在上開系爭 174地號土地所有權移轉登記過程，系
    爭 174地號土地仍由江虎臣占有使用中，依民法第425條第1
    項規定，上開租賃關係對於租賃物受讓人即被上訴人仍繼續
    存在，但有關民法第425條第2項規定，依民法債編施行法第
    1條法律不溯及既往原則，於本件租賃關係不適用之。
  (十)蕭仁祺與江虎臣之協議書前言雖提及「蕭仁祺(甲方)因所價
    購坐落台中縣太平鄉○○○段171之7、172、172之1、173、
    173之1、174地號等6筆土地內，住有江虎臣（乙方）係賣方
    前派駐現場管理員，因投資賣方公司 100萬元，主張退資始
    願遷出，甲方因此出面與乙方取得協議‧‧‧」等語，上開
    協議文字已清楚表明列舉之 6筆土地為甲方所「價購」之標
    的，但「乙方主張退資始願遷出」之文義為何，應依協議書
    第2條之3載明「乙方應遷出上開甲方購地內 4號房屋之戶籍
    及居住，完成後即將款項交付乙方立據收訖」等語，可見該
    協議書之「遷出」，係指遷出甲方購地內 4號房屋之戶籍及
    居住而言，且江虎臣書具住屋遷離切結書亦明載遷出 4號房
    屋，而不包括系爭56號房屋在內甚明，故上訴人之抗辯並無
    誤解。
  (十一)富豪公司於78年4月1日出具之收受典押保證金憑證之出具人
    為「副總經理」，而非公司負責人部分，因「副總經理」在
    法律上屬於經理人，而經理人對於第三人之關係，就商號或
    其分號，或其事務之一部，視為其有為管理上一切必要行為
    之權，故富豪公司「副總經理」為公司事務之處理與第三人
    發生法律關係，即具有法律效果。況在本件訴訟之前，包括
    訴外人蕭仁祺在內之相關當事人並未否定江虎臣使用管理系
    爭土地及興建房屋等權利，也無人提出訴訟主張江虎臣無權
    占有及拆屋還地，可見該收受保證金憑證之真實性及有效性
    並無爭議。至於該憑證記載之「典押」及「保證金」是否為
    租賃關係及押租金，涉及文義解釋問題，被上訴人泛稱與租
    賃契約無關，並未具體解釋何以不是租賃關係之一種表達方
    式？再依前述，訴外人蕭仁祺給付江虎臣 100萬元，僅係針
    對江虎臣遷出 4號房屋之戶籍及居住而已，與系爭56號房屋
    無關，被上訴人執該協議書認為租賃關係已由訴外人蕭仁祺
    與江虎臣「合意終止」云云，似有誤會。
四、原審判命(一)上訴人應將坐落系爭土地如原判決附圖所示之地
    上物拆除，並將系爭土地返還予被上訴人李秀麗。(二)上訴人
    應給付被上訴人謝蓮珠4萬2851元，及自 99年2月6日起至99
    年3月23日止，按年息百分之5計算之利息。(三)上訴人應自99
    年3月24日起至返還系爭土地之日止，以 2500平方公尺計算
    ，按月給付被上訴人李秀麗以每平方公尺依當年期申報地價
    年息百分之10除以12計算之相當於租金之不當得利。並依兩
    造聲請，就被上訴人勝訴部分，分別為准、免假執行之宣告
    ，駁回被上訴人其餘部分之請求。（即請求不當得利超過部
    分）被上訴人就其敗訴部分未聲明不服，此部分已經確定。
    上訴人則就其敗訴部分聲明不服，求為判決(一)原判決除確定
    部分外廢棄。(二)上廢棄部分，被上訴人在第一審之訴及假執
    行之聲請均駁回。(三)如受不利判決，願供擔保請准宣告免予
    假執行。被上訴人則求為判決駁回上訴。
五、兩造不爭執事項：
  (一)被上訴人謝蓮珠於 95年2月10日因法院拍賣取得系爭土地所
    有權，並於 99年3月24日將系爭土地轉賣予被上訴人李秀麗
    ，並辦妥所有權移轉登記。
  (二)訴外人蕭仁祺與江虎臣曾於 81年7月31日簽訂協議書、住屋
    遷離切結書及收據，協議書前言載明「蕭仁祺（甲方）因所
    價購坐落台中縣太平鄉○○○段171之7、172、172之1、173
    、173之1、174地號等6筆土地內，住有江虎臣（乙方）係賣
    方前派駐現場管理員，因投資賣方公司 100萬元，主張退資
    始願遷出，甲方因此出面與乙方取得協議‧‧‧」，住屋遷
    離切結書載明「江虎臣遵約自即日起全戶人籍一切物品遷出
    原居住之『4號房屋』，交予蕭仁祺管業」，該收據載明「
    江虎臣收受蕭仁祺依據協議條件承購投資富豪公司資金憑證
    之100萬元」。
  (三)上訴人及江虎臣就系爭土地並未辦理典權及抵押權之設定登
    記。
  (四)上訴人為江虎臣之繼承人，並實際居住在56號房屋內。
六、兩造爭執事項：
  (一)上訴人是否繼承江虎臣於78年4月1日、 78年4月12日與富豪
    公司之典押憑證、議定書，而就系爭土地取得典權人、抵押
    權人之身分？
  (二)上訴人依據江虎臣與富豪公司間之上開典押契約，是否得主
    張係租用基地建築房屋之租賃契約？或為不定期限租賃契約
    ？
  (三)上訴人抗辯類推適用民法第 876條規定對系爭土地取得法定
    地上權，是否可採？
  (四)被上訴人2人依據民法第 767條及第179條等規定，請求上訴
    人拆屋還地及給付相當於租金之不當得利，是否有據？
七、按當事人主張有利於己之事實者，就其事實有舉證之責任，
    民事訴訟法第 277條定有明文。又原告於起訴原因已有相當
    之證明，而被告於抗辯事實並無確實證明方法，僅以空言爭
    執者，當然認定其抗辯事實之非真正，而應為被告不利益之
    裁判(參見最高法院18年上字第1679號判例意旨)。另原告對
    於自己主張之事實已盡證明之責後，被告對其主張，如抗辯
    其不實並提出反對之主張者，則被告對其反對之主張，亦應
    負證明之責，此為舉證責任分擔之原則(參見最高法院 18年
    上字第2855號判例意旨)。經查：
  (一)民法第767條第1項規定：「所有人對於無權占有或侵奪其所
    有物者，得請求返還之。對於妨害其所有權者，得請求除去
    之。有妨害其所有權之虞者，得請求防止之。」本件被上訴
    人兼承當訴訟人李秀麗提起本件訴訟請求上訴人拆屋還地，
    係依民法第767條第1項規定基於系爭土地所有權人之物上請
    求權，並提出其於 99年3月24日取得系爭土地所有權之土地
    登記謄本 2件為證，核屬相符，亦為上訴人不爭執，而上訴
    人抗辯稱其占有使用系爭土地具有合法之正當權源云云，既
    為被上訴人所否認，自應由上訴人就「占有使用系爭土地具
    有合法之正當權源」之有利事實負舉證責任。經查：
  (1)上訴人抗辯稱其繼承江虎臣於 78年4月1日、78年4月12日與
    富豪公司之典押憑證、議定書，而就系爭土地取得典權人、
    抵押權人之身分，並認為當時富豪公司具有讓與典權之合意
    ，且依民法第 112條規定，富豪公司與江虎臣若知悉典權設
    定無效，即欲為訂立不動產租賃契約之真意云云。惟上訴人
    於 99年7月13日提出書狀已明確載明：「依富豪公司出具之
    典押憑證，該憑證使用之『典押』 2字，並非法律用語，亦
    非我國民法物權編明定之物權，何況當時亦未辦理任何物權
    登記，其法律意義並非『典權』，亦非『抵押權』甚明」等
    語（參見上訴人該日書狀第 4頁），可見上訴人已自行認定
    其抗辯稱就系爭土地取得典權人、抵押權人之身分乙節於法
    不合，委無可採，則上訴人於 99年7月13日書狀既認為富豪
    公司出具之典押憑證不具有設定典權之意思，且實際上富豪
    公司與江虎臣間亦從未向地政機關辦理典權登記被駁回，在
    客觀上自不可能發生「若知悉典權設定無效，即欲為訂立不
    動產租賃契約」之情形，故本件應無適用民法第 112條規定
    之餘地甚明。
  (2)又民法第 876條規定：「設定抵押權時，土地及其土地上之
    建築物，同屬於一人所有，而僅以土地或僅以建築物為抵押
    者，於抵押物拍賣時，視為已有地上權之設定，其地租、期
    間及範圍由當事人協議定之。不能協議者，得聲請法院以判
    決定之（第 1項）。設定抵押權時，土地及其土地上之建築
    物，同屬於一人所有，而以土地及建築物為抵押者，如經拍
    賣，其土地與建築物之拍定人各異時，適用前項之規定（第
    2 項）。」另系爭土地與房屋原非同一人所有，不能因被上
    訴人向法院承受土地時明知地上有上訴人之房屋，而推斷其
    默許上訴人繼續使用其地，或謂其有地上權（參見最高法院
    71年度台上字第126號判決意旨）。本件上訴人雖於99年6月
    22日具狀抗辯稱系爭土地於95年間經抵押權人台中縣大里市
    農會聲請法院拍賣，台中縣大里市農會係於83年1月6日設定
    抵押權，當時56號房屋即已存在，故可推知抵押權人願接受
    該地上物之負擔，且預見56號房屋在土地上有利用權存在，
    並以該房屋可能繼續存在，作為抵押物價值之評價標準，即
    應類推適用民法第 876條法定地上權規定由上訴人取得對系
    爭土地之法定地上權云云，然依民法第 876條規定之立法意
    旨，係在土地及建物原屬同一人所有，而僅以土地或建物設
    定抵押者，或經法院拍賣，致土地及建物之拍定人各異時，
    為保障抵押權人或拍定人之權益而設，但就本件情形，系爭
    土地及56號房屋並非同一人所有，且上訴人並不具有抵押權
    人身分，於95年間法院拍賣系爭土地時亦非拍定人，二者之
    性質迥然不同，自無類推適用民法第 876條規定之餘地，故
    上訴人抗辯稱其應依民法第 876條規定取得法定地上權，合
    法占有使用系爭土地之權利，即嫌無憑。
  (3)上訴人固抗辯稱依據富豪公司與江虎臣間之典押憑證，可認
    定就系爭土地具有「不定期限租賃契約」，而依民法第 425
    條第1項規定，上訴人對富豪公司之後手即被上訴人2人仍得
    主張租賃關係繼續存在云云，然為被上訴人所否認，而基於
    下列理由，本院認為兩造間就系爭土地之租賃關係並不存在
    ，茲分別說明如次：
  富豪公司於78年4月1日出具之典押憑證，該出具人為「副總
    經理張００」，被上訴人主張該典押憑證並非富豪公司負責
    人所出具，其合法性及有效性可疑，對富豪公司應不生效力
    等語，而上訴人雖抗辯稱「副總經理」在法律上屬於經理人
    ，而經理人對於第三人之關係，就商號或其分號，或其事務
    之一部，視為其有為管理上一切必要行為之權，故富豪公司
    「副總經理」為公司事務之處理與第三人發生法律關係，自
    具有法律效力云云，惟富豪公司之「副總經理張００」是否
    具有出具該典押憑證予第三人之權限，自應由主張該項有利
    於己事實之上訴人負舉證責任，而富豪公司之內部組織體系
    為何，總經理轄下設有幾名「副總經理」？業務上是否有分
    工？「副總經理張００」在富豪公司之職務上權限為何？如
    無此權限，有無經負責人授權？均未見上訴人舉證以實其說
    ，其泛稱富豪公司之「副總經理張００」為公司事務之處理
    與第三人發生法律關係，具有法律效力，卻漏未說明出具上
    開典押憑證究竟是否屬於「副總經理張００」之業務權限，
    如非其業務權限，業已得到負責人之授權，上訴人此部分之
    抗辯已難置信，其以該典押憑證蓋有富豪公司印章，即推認
    「副總經理張００」有此業務權限，亦無足採。況依上訴人
    提出富豪公司與江虎臣於 78年4月12日之「議定書」，依該
    「議定書」內容應屬富豪公司內部事務性工作，已由公司負
    責人即「董事長章００」具名蓋章，何以典押土地及收受保
    證金 100萬元之事卻由「副總經理張００」具名而已？故被
    上訴人質疑該紙典押憑證對豪公司之合法性及有效性，尚非
    全然無憑。上訴人又質疑「借款憑證」上所蓋之富豪公司印
    鑑章與「典押憑證」上所蓋之富豪公司章完全相同，足見該
    典押憑證確為富豪公司出具，且係出於富豪公司之授權云云
    。查上訴人所提「借款憑證」與「典押憑證」均為影本，所
    蓋之富豪公司章除大小不同外，亦不清楚，次查上訴人所提
    「議定書」及「聘書」亦蓋有富豪公司之章，與「借款憑證
    」、「典押憑證」所蓋之富豪公司章卻均不同，究何者為富
    豪公司印鑑章？「典押憑證」上所蓋富豪公司章是否正確？
    即有疑問。
  又民法第98條規定：「解釋意思表示，應探求當事人之真意
    ，不得拘泥於所用之辭句。」另解釋契約，固須探求當事人
    立約時之真意，不能拘泥於契約之文字，但契約文字業已表
    示當事人真意，無須別事探求者，即不得反捨契約文字而更
    為曲解（參見最高法院17年上字第1118號判例意旨）。再解
    釋當事人之契約，應以當事人立約當時之真意為準，而真意
    何在，又應以過去事實及其他一切證據資料為斷定之標準，
    不能拘泥文字致失真意（參見最高法院39年台上字第1053號
    判例意旨）。本件富豪公司於78年4月1日出具之典押憑證，
    其內容係記載「茲收到江虎臣先生典押富豪投資公司台中縣
    太平鄉○○○段174地號之土地全面積保證金100萬元整」，
    上訴人抗辯稱該「典押」及「保證金」等文義相當於「租賃
    關係」及「押租金」之意思，亦即江虎臣為使用收益系爭17
    4地號土地而交付保證金100萬元，其性質相當於租賃關係之
    押租金，而富豪公司將來須以同數額之 100萬元返還予江虎
    臣，亦可視為江虎臣以富豪公司使用該 100萬元可獲得之利
    益（利息），作為其使用系爭 174地號土地之對價（租金）
    ，此與土地法第97條第 1項規定相符，故認為富豪公司與江
    虎臣間就系爭174 地號土地之使用收益成立租賃關係，雙方
    復未約定使用期限，應為不定期限租賃關係云云，亦為被上
    訴人所否認，而上開典押憑證內記載之「典押」及「保證金
    」之真意究竟為何，兩造固各執一詞，惟依據富豪公司出具
    之「聘書」及「議定書」內容（原審卷第64、67頁），其中
    「聘書」記載：「茲敦聘江虎臣先生為富爾機構台中縣太平
    鄉○○○段171之7、172、172之1、173、173之1、174等6筆
    土地之管理專員，駐守土地內之長龍路山田巷 4號農舍暨照
    顧地上物及督導擬興建之各項工程」等語，而「議定書」記
    載：「本公司顧問江虎臣君，兼聘為公司所有台中縣太平鄉
    ○○○段 6筆土地之管理專員，並監督本公司計劃營建之各
    項工程，本公司以 174一筆土地『抵押」給江先生，由江君
    提供100 萬元作『職務上之擔保』，如雙方有一方違此議定
    之事實，均依法保障各自之權益」等語。據此，本院認為應
    從富豪公司與江虎臣間分別書具之「典押憑證」、「聘書」
    及「議定書」等內容為綜合觀察，該「典押」之真意應為「
    抵押」，「保證金」之真意應為「職務上之擔保」，亦即富
    豪公司聘任江虎臣為上開6 筆土地之管理專員，同意江虎臣
    居住使用4號房屋，江虎臣兼負照顧上開6筆土地之地上物及
    督導富豪公司日後在上開6 筆土地擬興建之工程，但江虎臣
    應提供100 萬元作為其擔任土地管理專員之「職務上之擔保
    」，富豪公司則提供系爭 174地號土地予江虎臣「設定抵押
    」，以確保雙方之權益，僅事後富豪公司及江虎臣間並未前
    往地政機關就174 地號土地辦理抵押權設定登記，致無法發
    生抵押權之對抗效力。從而江虎臣當時得在 4號房屋居住使
    用，係基於擔任富豪公司在上開6 筆土地管理專員之身分，
    而獲得富豪公司同意使用，且富豪公司將「174 地號土地抵
    押予江虎臣」，及江虎臣「提供100 萬元作為職務上之擔保
    」，係為避免日後若有任何一方違約，他方即可各自求償（
    即江虎臣違約時，富豪公司得就該100 萬元取償，若富豪公
    司違約時，江虎臣得以174 地號土地抵押權人身分聲請法院
    拍賣抵押物及優先受償，此即該「議定書」後段記載「如雙
    方有一方違此議定之事實，均依法保障各自之權益」之原委
    ，故富豪公司在客觀上自無將174 地號土地出租予江虎臣使
    用收益之必要及可能，上訴人抗辯稱依上開「典押憑證」，
    富豪公司與江虎臣間就系爭174 地號土地具有不定期限租賃
    關係，且依民法第425條第1項規定，該租賃關係對被上訴人
    仍繼續存在，進而主張被上訴人謝蓮珠於98年12月31日將系
    爭土地轉賣予被上訴人李秀麗時，其得對被上訴人2 人主張
    行使優先購買權云云，即非可採。至於富豪公司事後將上開
    6筆土地轉賣予訴外人蕭仁祺後，江虎臣在上開6筆土地擔任
    管理專員之身分即已喪失，自不得繼續在 4號房屋居住使用
    ，亦應遷離上開6 筆土地，乃屬當然，而江虎臣提供職務上
    擔保之100 萬元若未取回而受有損失，要為富豪公司與江虎
    臣間之糾紛，應由江虎臣逕向富豪公司求償，與上開6 筆土
    地之後手即訴外人蕭仁祺、洪暹及被上訴人等人均無涉。
  訴外人蕭仁祺價購取得上開6筆土地後，曾於81年7月31日與
    江虎臣簽訂協議書、住屋遷離切結書及收據等文件之事實，
    已為兩造所不爭執，上訴人固以該「住屋遷離切結書」及「
    收據」等文件載明江虎臣收受訴外人蕭仁祺交付之 100萬元
    後祇需搬離 4號房屋之戶籍及住居即可，不包括遷離系爭土
    地為抗辯，然為被上訴人所否認，而本院審酌該「住屋遷離
    切結書」除記載「江虎臣遵約自即日起全戶人籍一切物品遷
    出原居住之『4 號房屋』，交予蕭仁祺管業」外，尚記載「
    遷入新址：台北縣永和市○○路368巷1弄68號」字樣，亦即
    江虎臣當時係承諾自 4號房屋遷出後，將遷入台北縣永和市
    之新址居住，但事實上江虎臣僅將其戶籍遷入台北縣永和市
    之新址（原審卷第60頁），卻仍實際居住在系爭土地上之56
    號房屋內，江虎臣自屬違反「住屋遷離切結書」自明。又依
    協議書前言記載「蕭仁祺（甲方）因所價購坐落台中縣太平
    鄉○○○段 171之7、172、172之1、173、173之1、174地號
    等 6筆土地內，住有江虎臣（乙方）係賣方前派駐現場管理
    員，因投資賣方公司 100萬元，主張退資始願遷出，甲方因
    此出面與乙方取得協議‧‧‧等語，可見訴外人蕭仁祺當時
    係為處理其價購之上開 6筆土地，因江虎臣仍居住其上拒不
    搬遷，訴外人蕭仁祺乃同意支付 100萬元作為補償江虎臣投
    資富豪公司 100萬元之損失（實際上等同支付搬遷費用，因
    訴外人蕭仁祺並無彌補江虎臣投資損失之義務），故江虎臣
    收受訴外人蕭仁祺100萬元後，即應自上開6筆土地遷出（不
    僅係江虎臣原住使用之 4號房屋，更包括系爭土地及其上之
    56號房屋），否則訴外人蕭仁祺自富豪公司價購取得上開 6
    筆土地，既支付 100萬元補償江虎臣之投資損失外，仍須容
    忍江虎臣在上開6筆土地內，除4號房屋以外之系爭土地無償
    繼續居住使用，豈有如此不合理之情事？訴外人蕭仁祺並非
    至愚之人，自不可能同意江虎臣在受領 100萬元後，仍得繼
    續在上開 6筆土地內居住使用，倘上訴人易地而處，是否同
    意第三人繼續占有使用其價購取得之土地而毋庸搬遷？故訴
    外人蕭仁祺與江虎臣訂立協議書之目的，乃在於支付 100萬
    元予江虎臣後，江虎臣即應終止對上開 6筆土地之占有使用
    關係，縱令如上訴人抗辯之不定期限租賃關係，亦屬訴外人
    蕭仁祺與江虎臣間合意終止租賃關係。況富豪公司與江虎臣
    間就系爭土地並無租賃關係，已如前述，不論訴外人蕭仁祺
    與江虎臣間之協議書如何解讀，訴外人蕭仁祺既未將系爭土
    地出租予江虎臣或同意其繼續居住使用，江虎臣自不得向訴
    外人蕭仁祺主張合法占有使用系爭土地之正當權源，從而江
    虎臣繼承人之上訴人亦無從依民法第425條第1項規定主張買
    賣不破租賃原則，而得向訴外人蕭仁祺後手之被上訴人 2人
    主張有合法使用系爭土地之權利甚明。
  另上訴人抗辯稱江虎臣於 78年4月1日支付100萬元予富豪公
    司，而系爭174地號土地於 81年間之公告現值為每平方公尺
    60 元，系爭174地號土地面積為2500平方公尺，換算當時公
    告現值為15萬元，故江虎臣支付金額足以購買系爭 174地號
    土地云云，然 174地號土地在抵押權人台中縣大里市農會於
    95 年1月間拍賣時之面積應為32967平方公尺（原審卷第119
    頁原法院民事執行處 94年度執字第45083號強制執行事件之
    拍賣公告)，係被上訴人謝蓮珠拍定取得後，於 98年7月3日
    辦理分割登記為174、174之1地號，分割後之174地號土地面
    積始為2500平方公尺， 174之1地號土地面積則為30467平方
    公尺，此有被上訴人提出分割後該 2筆土地登記謄本可憑，
    故依上訴人之算法， 174地號土地於81年間之公告現值應為
    197萬8020元（計算式：32,96760＝1,978,020），並非上
    訴人辯稱之15萬元，二者差距甚為懸殊，故上訴人抗辯稱江
    虎臣於78年4月1日支付100萬元予富豪公司足以購買174地號
    土地云云，即有誤會。
  綜上，本件系爭土地於 81年7月間自富豪公司出賣予訴外人
    蕭仁祺後，江虎臣占有使用系爭土地即欠缺法律上之正當權
    源，應構成無權占有，已如前述，上訴人為江虎臣之法定繼
    承人，於江虎臣死亡後，並未於法定期間向法院聲明拋棄繼
    承或限定繼承，自應繼承江虎臣所遺之一切權利義務，故上
    訴人基於民法繼承法律關係而繼續占有使用系爭土地，仍然
    欠缺法律上之正當權源，對系爭土地之所有權人而言，亦構
    成無權占有。準此，被上訴人李秀麗依據民法第767條第1項
    前段規定請求上訴人應將坐落系爭土地如原判決附圖所示之
    地上物拆除，並將系爭土地返還予被上訴人李秀麗，尚無不
    合，應予准許。
  (二)又民法第 179條規定：「無法律上之原因而受利益，致他人
    受損害者，應返還其利益。雖有法律上之原因，而其後已不
    存在者，亦同。」而依不當得利之法則請求返還不當得利，
    以無法律上之原因而受利益，致他人受有損害為其要件，故
    其得請求返還之範圍，應以對方所受之利益為度，非以請求
    人所受損害若干為準，無權占有他人土地，可能獲得相當於
    租金之利益為社會通常之觀念，是被上訴人抗辯其占有系爭
    土地所得之利益，僅相當於法定最高限額租金之數額，尚屬
    可採（參見最高法院61年台上字第1695號判例意旨）。本件
    上訴人基於民法繼承法律關係而繼續占有使用系爭土地，並
    無法律上之正當權源，對系爭土地之所有權人即被上訴人謝
    蓮珠、李秀麗等2 人而言，即屬無法律上之原因而受有利益
    ，致被上訴人謝蓮珠、李秀麗等2 人受有損害，依前揭民法
    第179 條規定及最高法院判例意旨，應構成不當得利，被上
    訴人謝蓮珠、李秀麗等2 人自得請求上訴人返還所受利益。
    另上訴人雖係於江虎臣死亡後始占有使用系爭土地，然其依
    民法繼承法律關係而繼續占有使用系爭土地，上訴人應返還
    之利益自應包括繼承江虎臣生前占有使用系爭土地所受之利
    益在內，從而被上訴人謝蓮珠、李秀麗等2 人得請求上訴人
    返還所受利益，茲分述如次：
  (1)土地法第 97條第1項規定：「城市地方房屋之租金，以不超
    過土地及其建築物申報總價年息百分之十為限。」該項規定
    ，依同法第 105條規定，於租用基地建築房屋準用之。土地
    法施行法第25條亦規定：「土地法第97條所謂土地及建築物
    之總價額，土地價額依法定地價，建築物價額依該管直轄市
    或縣（市）地政機關估定之價額。」另法定地價，依土地法
    第148 條規定，係指土地所有權人依土地法所申報之地價，
    在平均地權條例施行區域，當係指土地所有權人於地政機關
    舉辦規定地價或重新規定地價之時，於公告申報地價期間內
    自行申報之地價而言，未於該期間內申報者，則應以公告地
    價百分之80為其申報之地價（參見最高法院75年度台上字第
    378號及86年度台上字第2036號等判決意旨）。
  (2)本件上訴人占有使用之系爭土地，坐落台中縣太平市○○○
    段，固地處偏僻山區，但對外聯絡尚稱便利，一般小型汽車
    可到達，其上有江虎臣生前建造如原判決附圖所示之建物、
    雞舍、豬舍及圍牆等地上物存在各情，已據原審囑託台中縣
    太平地政事務所指派測量員勘測屬實，製有勘驗測量筆錄、
    現場簡圖及命測量員繪製土地複丈成果圖各在卷可稽，而依
    台中縣太平地政事務所 99年3月10日土地複丈成果圖所示，
    系爭土地之面積，其中174地號土地面積為 2500平方公尺，
    除建物等地上物面積共 336平方公尺外，其餘為空地（上訴
    人利用為種植樹木、果樹及供雞隻等家禽、家畜之活動場所
    ），另174之2地號土地面積為 30467平方公尺，地上物占用
    面積為78平方公尺，其餘亦為空地（種樹使用），但被上訴
    人2人僅主張占用面積係以174地號土地面積2500平方公尺計
    算，而未及實際占用面積全部，尚無不合。又依前揭土地法
    第97條第1項規定及最高法院判決意旨，被上訴人2人請求相
    當於租金之不當得利，其計算標準應「以不超過土地及其建
    築物申報總價年息百分之10為限」，其中土地價額係指法定
    地價，即申報地價，建築物價額則以該管直轄市或縣（市）
    地政機關估定之價額而言，而被上訴人 2人提出之計算式僅
    就「土地價額」部分為計算，漏未併計「建築物價額」，此
    部分屬有利於上訴人，本院亦從其請求。另被上訴人 2人將
    土地價額係指「申報地價」乙事誤為「公告地價」，自應逕
    予更正，而被上訴人謝蓮珠起訴時系爭土地96年 1月之申報
    地價為每平方公尺44元（原審卷第 4頁土地登記謄本記載）
    ，故被上訴人謝蓮珠每月得請求上訴人給付相當於租金之不
    當得利金額為917元（計算式：442,50010%12＝917，
    元以下四捨五入，下同）。再被上訴人謝蓮珠係於95年 2月
    10日取得系爭土地，迄至99年 3月24日將系爭土地移轉登記
    予被上訴人李秀麗為止，得請求期間為95年2月10日至99年3
    月23日，但被上訴人謝蓮珠起訴請求期間為94年1月1日至98
    年12月31日，其中94年1月1日起至95年2月9日止部分，被上
    訴人謝蓮珠並非系爭土地所有權人，自無權請求上訴人給付
    相當於租金之不當得利，該段期間應予剔除，故被上訴人謝
    蓮珠得請求期間應為95年2月10日至98年12月31日，共計3年
    10月又22天，折算為46.73個月，得請求金額為4萬2851元（
    計算式：46.73917＝42,851）。
  (3)至被上訴人李秀麗請求上訴人給付相當於租金之不當得利部
    分，係請求「自 99年3月24日起至返還系爭土地之日止，以
    2500平方公尺計算，按月給付當年期公告地價年息百分之10
    除以12計算之相當於租金之不當得利」，其中「公告地價」
    部分應更正為「申報地價」，始符合前開土地法第 105條準
    用第 97條第1項規定及最高法院判決意旨，而「當年期」部
    分，可從系爭土地之登記簿謄本或向地政機關申請地價謄本
    查知每一年度之申報地價為何，故屬可得確定之事，故被上
    訴人李秀麗之請求於「自 99年3月24日起至返還系爭土地之
    日止，以2500平方公尺計算，按月給付當年期『申報地價』
    年息百分之10除以12計算之相當於租金之不當得利」範圍內
    ，應予准許。
八、綜上所述，上訴人在江虎臣死亡後繼續占有使用系爭土地既
    無法律上正當權源，對被上訴人李秀麗而言，自構成無權占
    有，故被上訴人李秀麗依民法第767條第1項前段規定請求上
    訴人應將坐落系爭土地如原判決附圖所示之地上物拆除，並
    將系爭土地返還予被上訴人李秀麗，即無不合，應予准許。
    又上訴人無權占有系爭土地，即屬無法律上原因而受有利益
    ，致被上訴人謝蓮珠、李秀麗受有損害，自構成不當得利，
    故被上訴人謝蓮珠、李秀麗分別請求上訴人返還所受利益即
    相當於租金之不當得利，被上訴人謝蓮珠於42,851元範圍內
    ，及被上訴人李秀麗請求「自99年 3月24日起至返還系爭土
    地之日止，以2500平方公尺計算，按月給付當年期申報地價
    年息百分之10除以12計算」範圍內，洵屬有據，均應准許。
    另被上訴人謝蓮珠請求自起訴狀繕本送達翌日即99年2月6日
    起至99年3月23日止，按年息百分之5計算之遲延利息，尚無
    不合，併准許之。原審判命上訴人拆屋還地並如數給付不當
    得利，於法並無不合。上訴意旨指摘原判決不當，求予廢棄
    改判，為無理由，應予駁回。又本件訴訟標的金額未逾 150
    萬元，經本院宣示判決後，即告確定，且原判決業已定免假
    執行之擔保金額，故本院無再重新核定之必要。上訴人聲請
    供擔保免為假執行核無必要，並此敘明。
九、本件事證已臻明確，兩造其餘攻擊防禦方法及所舉證據資料
    （包括上訴人請求再訊問證人蕭仁祺），核與本件判決所得
    心證及結果不生影響，毋庸逐一論述，附此敘明。
十、據上論結，本件上訴為無理由，依民事訴訟法第449條第1項
    、第78條、第85條第1項前段，判決如主文。
中    華    民    國    99    年    11    月    30    日
                民事第三庭    審判長法  官  陳照德
                                    法  官  朱  樑
                                    法  官  曾謀貴
以上正本係照原本作成。
不得上訴。
                                    書記官  王麗珍
中    華    民    國    99    年    12    月    1     日
                                                      Ｖ

司法院資訊處製作；財團法人民間司法改革基金會備份。
